臺灣嘉義地方法院民事判決
　                                  111年度嘉簡字第731號
原      告  林世賢  
訴訟代理人  吳宏輝律師
複 代理 人  吳展育律師
被      告  袁惠瓊  
上列當事人間確認通行權存在事件，本院於民國111年10月25日
言詞辯論終結，判決如下：
　    主  文
原告之訴駁回。
訴訟費用由原告負擔。
      事實及理由
壹、程序事項
一、按不變更訴訟標的，而補充或更正事實上或法律上之陳述者
    ，非為訴之變更或追加，民事訴訟法第256條定有明文。查
    本件原告原訴之聲明為：「㈠確認原告所有坐落嘉義縣○○鄉○
    ○段000地號土地（下稱161地號土地），對被告所有同段162
    地號土地（下稱162地號土地），如起訴狀附圖一所示寬度4
    公尺、長度19公尺、面積約76平方公尺（實際面積及界址以
    地政機關測量為準）之土地，有通行權存在。㈡被告應將上
    開土地通行範圍之障礙物清除，不得設置地上物或為任何妨
    礙原告通行之行為，並應容忍原告通行或設置道路通行」，
    嗣依嘉義縣水上地政事務所民國111年8月19日土地複丈成果
    圖（下稱附圖）之測繪結果，於111年10月20日具狀變更訴
    之聲明第㈠項為：「確認原告所有161地號土地對被告所有16
    2地號土地上如附圖所示代號A部分、寬度4公尺、面積28.98
    平方公尺之土地有通行權存在」。核原告上開訴之變更，係
    依附圖之測繪結果，而補充或更正事實上或法律上之陳述，
    非為訴之變更或追加，合於前揭規定，應予准許。
二、按確認法律關係之訴，非原告有即受確認判決之法律上利益
    者，不得提起之，民事訴訟法第247條第1項前段定有明文。
    所謂即受確認判決之法律上利益，係指法律關係之存否不明
    確，原告主觀上認其在法律上之地位有不安之狀態存在，且
    此種不安之狀態，能以確認判決將之除去者而言（最高法院
    52年台上字第1240號判例意旨參照）。原告主張其所有之16
    1地號土地為袋地，對被告所有之162地號土地如附圖所示編
    號A部分之土地有通行權存在，且被告不得設置地上物或為
    任何妨礙原告通行之行為，並應容忍其通行或設置道路通行
    等情，既為被告所否認，則原告得否通行被告所有之系爭16
    2地號土地之法律上關係即屬不明確，原告在法律上之地位
    自有不安狀態存在，且此種不安之狀態能以確認判決將之除
    去，是堪認原告提起本件訴訟應具有確認利益。
貳、實體事項
一、原告主張：原告所有坐落嘉義縣○○鄉○○段000地號土地（即1
    61地號土地），現由訴外人黃炳輝承租種植玉米，因欠缺與
    公路適宜之聯絡，必須經由被告所有坐落同段162土地始能
    通行防汛道路至對外之公路，原告所欲通行如附圖所示代號
    A部分面積28.98平方公尺之土地，係通行道路對周圍土地損
    害最少之處所方法，請求確認原告就被告所有162地號土地
    代號A部分面積28.98平方公尺之土地有通行權存在，且被告
    應將土地上障礙物清除，不得設置地上物或為任何妨礙通行
    權之行為，並應容忍原告通行或設置道路通行。爰依民法第
    787條第1項之規定，提起本件訴訟等語。並聲明：㈠確認原
    告所有161地號土地如附圖所示代號A部分、寬度4公尺、面
    積28.98平方公尺之土地有通行權存在。㈡被告應將上開土地
    通行範圍之障礙物清除，不得設置地上物或為任何妨礙原告
    通行之行為，並應容忍原告通行或設置道路通行
二、被告則以：原告未先溝通協調就提起本件訴訟，原告之前並
    未從被告162地號土地通行，被告現有162地號土地租給台糖
    公司種植甘蔗，租期還有5年，租賃範圍是162地號土地全部
    ，不同意讓原告通行等語，資為抗辯。並答辯聲明：原告之
    訴駁回。
三、本院之判斷：
　㈠按土地因與公路無適宜之聯絡，致不能為通常使用者，土地
    所有人得通行周圍地以至公路；前項情形，有通行權人應於
    通行必要之範圍內，擇其周圍地損害最少之處所及方法為之
    。民法第787條1項前段、第2項前段各定有明文。其立法目
    的，乃在充分發揮袋地之經濟效用，兼顧相鄰關係而令周圍
    地負容忍通行之義務，以促進物盡其用之社會整體利益。故
    土地無可供公眾通行之道路對外聯絡，致不能為通常之使用
    者，即有該條之適用。所謂無適宜之聯絡，致不能為通常使
    用，係指土地與公路間無適宜之通路可資聯絡，以致不能為
    通常之使用而言。經查，原告主張其為161地號土地之所有
    權人，被告為162地號土地之所有權人，業據其提出土地登
    記第一類謄本及地籍圖謄本為證，且為被告所不爭執，堪信
    為真實。原告所有161地號土地現況為空地，泥土裸露，種
    植玉米已採收完畢，161地號土地北側之160地號土地亦為原
    告所有，與161地號土地同為空地，161地號土地之東側、西
    側、南側均為他人所有之農用土地，均種植甘蔗。161地號
    土地無直接相鄰道路等情，經本院於111年8月19日會同兩造
    及地政人員到場勘驗屬實，有本院勘驗筆錄、航照圖及履勘
    現場照片可參（本院卷第67至68、79、137至145頁），並有
    嘉義縣水上地政事務所111年8月25日嘉上地登字第11100059
    52號函附158、160、163、291地號等4筆土地登記公務用謄
    本及異動索引在卷可佐（本院卷第103至127頁），足認原告
    所有161地號土地，四周均為他人土地所圍繞，與公路無適
    宜之聯絡，故原告主張161地號土地與公路無適宜之聯絡，
    致不能為通常使用，係屬袋地，應為可採。原告自得依民法
    第787條第1項規定對周圍地主張通行權。
　㈡復按有通行權人應於通行必要之範圍內，擇其周圍地損害最
    少之處所及方法為之，民法第787條第2項前段亦有明定。所
    謂通行必要範圍內，周圍地損害最少之處所及方法，應依社
    會通常之觀念，就其土地與附近周圍地之使用現況、地理狀
    況、相關公路之位置、與通行必要土地之距離、相鄰土地利
    用人之利害得失及其他各種具體情事綜合斟酌判斷之。且不
    以現為道路，或係最近之聯絡捷徑為限，如有多數周圍地可
    供通行，應比較各土地所有人可能受有之損害，擇其損害最
    少之處所通行之（最高法院98年度台上字第1842號、103年
    度台上字第93號、108年度台上字第2645號判決意旨參照）
    。查，原告所有161地號土地，面積2521.71平方公尺，被告
    所有162地號土地，面積399平方公尺，兩造前開土地使用分
    區均為一般農業區，使用地類別均為農牧用地，有原告提出
    之土地登記第一類謄本可證（本院卷第39至43頁），依原告
    主張之通行權方案，其通行路線係自161地號土地與同段158
    地號土地之地籍線往南延伸並往西平行推移寬度4公尺之直
    線路線，該通行路線將被告162地號土地劃分成兩塊，以最
    短距離至防汛道路，但被告162地號土地全部目前種植甘蔗
    作物，與台灣糖業股份有限公司砂糖事業部善化糖廠訂有契
    作合約，契作期間自110年1月1日至115年1月1日止，有被告
    提出之原料甘蔗契作契約書1份為憑（本院卷第77頁），是
    應併予考量被告使用162地號土地之完整性，倘袋地通行權
    人尚有其他範圍之土地可資通行使用時，自不得僅考量袋地
    通行權人之喜好及方便性，即要求周圍地之所有人有優先犧
    牲自己之利益，以成全袋地通行權人。如依原告主張之通行
    權方案，寬度達4公尺，通行面積達28.98平方公尺，且將被
    告162地號土地割裂分成兩塊大小差異甚大之土地，是依此
    方案，被告勢須剷除原告通行路線上原種植之甘蔗農作物，
    並因此衍生一小塊畸零三角地，妨害被告對162地號土地農
    用之完整性，實難認屬對周圍地損害最少之處所，依前開裁
    判要旨，損害最少之處所通行，既不以現為道路，或係最近
    之聯絡捷徑為限，是經本院審酌附近周圍地之土地性質、地
    理狀況、相鄰土地所有人及利用人之利害得失後，認為原告
    主張之通行方案雖是最近之聯絡捷徑，但對相鄰土地所有人
    即被告而言侵害甚大，顯非對周圍地損害最少之處所及方法
    。
  ㈢倘通行權人係訴請法院對特定之處所及方法確認其有無通行
    權限時，因係就特定處所及方法有無通行權爭議之事件，此
    類型之訴訟事件乃確認訴訟性質，法院審理之訴訟標的及範
    圍應受其聲明拘束（最高法院110年度台上字第2771號判決
    要旨參照），且主張有通行權之人，以所欲通行之周圍地所
    有人為被告，並聲明就土地複丈成果圖所示之特定部分土地
    為請求範圍，訴請法院判斷確認是否有通行權存在者，既以
    特定部分土地為請求範圍，即非形成之訴，而係確認之訴（
    最高法院107年度台上字第1445號裁定要旨參照）。本院既
    認定原告聲明請求確認通行權存在之特定處所及方法，非屬
    損害最少之處所及方法，已如前述，則原告主張其所有161
    地號土地對被告所有162地號土地如附圖所示代號A部分面積
    28.98平方公尺之土地有通行權存在，於法無據，且原告既
    就其主張上開附圖代號A部分土地之範圍無通行權存在，則
    其請求被告不得設置地上物或為任何妨害原告通行之行為，
    應容忍原告通行或設置道路通行前開土地，亦難認有據，不
    應准許。
四、綜上所述，原告161地號土地雖為袋地，然原告主張通行被
    告所有162地號土地之方案並非損害最少之處所及方法。從
    而，原告依民法第787條第1項前段之規定，請求確認原告所
    有161地號土地，對被告所有162地號土地，如附圖所示代號
    A部分面積28.98平方公尺有通行權存在；被告應將土地上障
    礙物清除，不得設置地上物或為任何妨礙通行權之行為，並
    應容忍原告通行或設置道路通行，均為無理由，應予駁回。
五、本件事證已臻明確，兩造其餘主張、陳述及所提之證據，經審酌後認為均不足以影響本判決之結果，爰不逐一論列，併此敘明。                                          
六、訴訟費用負擔之依據：民事訴訟法第78條。
中　　華　　民　　國　　111 　年　　11　　月　　8 　　日
                  臺灣嘉義地方法院嘉義簡易庭
                                  法　官　羅紫庭
以上正本係照原本作成。
如對本判決上訴，須於判決送達後20日內向本庭（嘉義市文化路
308之1號）提出上訴狀（均須按他造當事人之人數附繕本）。如
委任律師提起上訴者，應一併繳納上訴審裁判費。
中　　華　　民　　國　　111 　年　　11　　月　　8 　　日
                                  書記官  江柏翰
附圖：嘉義縣水上地政事務所111年8月19日土地複丈成果圖